【裁判字號】    99,交易,193
【裁判日期】    991207
【裁判案由】    過失致死
【裁判全文】
臺灣板橋地方法院刑事判決             99年度交易字第193號
公  訴  人  臺灣板橋地方法院檢察署檢察官
被      告  余煥章
選任辯護人  林信和律師
            王建豐律師
            李敬之律師
上列被告因過失致人於死案件，經檢察官提起公訴（98年度偵字
第24705號），本院判決如下：
    主  文
余煥章因過失致人於死，處有期徒刑拾月。
    事  實
一、余煥章於民國98年7 月12日下午1 時許，駕駛車牌號碼3996
    -VA 號之自用小客車，沿臺北縣板橋市○○路欲右轉環河鐵
    橋往華東路方向行駛，途經環河路與環河鐵橋交岔路口時，
    明知汽車在未劃設慢車道之雙向二車道行駛時，在劃設分向
    限制線之路段，不得駛入來車之車道內，且在設有禁止超車
    標誌、標線之處所、地段或前行車連貫二輛以上者，不得超
    車，又汽車行駛時，駕駛人應注意車前狀況，並隨時採取必
    要之安全措施，而依當時天候係晴，有日間自然光線，視距
    良好、路況係乾燥、無缺陷、無障礙物之柏油路面，並無不
    能注意之情事，竟疏未注意及此，於設置於上揭交岔路口之
    行車管制號誌之燈號顯示由圓形綠燈變換為圓形黃燈，表示
    紅色燈號即將顯示，屆時失去通行路權之際，不顧其前至少
    有三輛以上之汽車均已煞車減速以因應燈光號誌之指示，循
    序通過該交岔路口，竟為圖快，駕駛自用小客車跨越對向來
    車之車道內超車後旋搶入同向車道後右轉行駛，適有李鴻祥
    騎乘車牌號碼N89-578 號普通重型機車，沿環河鐵橋往該交
    岔路口而來，見其行向燈號為綠燈，而駛進路口並往左偏側
    行駛欲左轉環河路往浮洲橋方向行駛，余煥章見狀閃煞不及
    ，致其所駕駛之自用小客車左前車頭與李鴻祥所騎乘之機車
    車頭發生撞擊，造成李鴻祥人車倒地，因而受有肝臟嚴重裂
    傷併出血、創傷性兩側多根肋骨骨折、右腎破裂併出血及急
    性呼吸窘迫症候群之傷害，經送往亞東紀念醫院急救，又於
    98年8 月11日轉送國立臺灣大學醫學院附設醫院治療，仍因
    硬腦膜下出血、右肋骨骨折併兩側胸水、心包膜積水、肝撕
    裂傷併腹腔內出血，於98年8 月15日下午4 時33分許心肺停
    止不治死亡。余煥章於肇事後，在未被有偵查犯罪職權之機
    關或公務員知悉前，不逃避接受裁判，於警方據報前往現場
    處理時，即當場承認為肇事人，因而自首接受裁判。
二、案經臺北縣政府警察局板橋分局報告臺灣板橋地方法院檢察
    署檢察官相驗後，自動檢舉偵查起訴。
    理  由
一、訊據被告余煥章固坦承於上揭時、地，其所駕駛之上開車牌
    號碼自用小客車左前保險桿處確與被害人李鴻祥騎乘之前述
    車牌號碼普通重型機車發生碰撞，致李鴻祥人車倒地，李鴻
    祥於送醫急救及治療後仍因傷重不治死亡之事實，惟矢口否
    認有何過失致人於死之犯行，辯稱：伊認為自己並無過失云
    云。辯護人亦為被告辯護稱：被告對於被害人死亡結果之發
    生並無過失，其於本件交通事故發生前及發生時駕駛車輛均
    恪遵行車規範，未違反注意義務，且對交通事故之發生欠缺
    預見可能性，對被害人死亡結果之不發生欠缺期待可能性，
    車禍的發生並無過失云云；嗣又以：被害人騎乘重型機車行
    經環河鐵橋而左轉彎環河路時，未注意行車方向而侵入對向
    即被告之車道，與被告駕駛之汽車左前方車頭發生碰撞，始
    為本件車禍肇事之主因，又被告就本件車禍之發生，並無於
    右轉彎時立即發現被害人自暗處迅速駛出且侵入其車道而即
    時閃避之可能，亦無充足時間採取適當措施避免車禍發生之
    結果，故無預見可能性及應注意能注意而不注意之情形，而
    且被告並無違反起訴書所載道路交通安全規則第93條、第10
    0 條、第94條等規定，並無過失，又被告依照交通規則在有
    路權之車道上轉彎行駛，依法信賴所有參加交通之人車亦必
    遵守交通規則，然被害人於轉彎之際非但未經減速慢行，甚
    至快速衝入被告之車道，此係任何人都無法避免，被告信賴
    交通號誌之駕駛行為並無過失，至於公訴人所指被告有跨越
    雙黃線超車之行為，被告右轉環河鐵橋時之車速甚快，均屬
    薄弱而不可採，且縱使被告有超速或未減速慢行之行為，亦
    與本件車禍之發生無相當因果關係，被告更在無預見可能之
    情形下，已盡一切注意之能事，並無過失可言云云。然查：
  (一)被告於98年7 月12日下午1 時許，駕駛車牌號碼3996-VA 號
    之自用小客車，沿臺北縣板橋市○○路欲右轉環河鐵橋往華
    東路方向行駛，途經環河路與環河鐵橋交岔路口右轉行駛時
    ，其所駕駛之自用小客車左前車頭，與沿環河鐵橋往該交岔
    路口行駛之被害人李鴻祥所騎乘車牌號碼N89-578 號普通重
    型機車之車頭發生碰撞，造成李鴻祥人車倒地，因而受有肝
    臟嚴重裂傷併出血、創傷性兩側多根肋骨骨折、右腎破裂併
    出血及急性呼吸窘迫症候群之傷害，經送往亞東紀念醫院急
    救，又於98年8 月11日轉送國立臺灣大學醫學院附設醫院治
    療，仍因硬腦膜下出血、右肋骨骨折併兩側胸水、心包膜積
    水、肝撕裂傷併腹腔內出血，於98年8 月15日下午4 時33分
    許心肺停止不治死亡等情，業據被告所是認，並有道路交通
    事故現場圖、現場草圖、道路交通事故調查報告表(一)、(二)（
    此均係交通警察之公務員職務上製作之紀錄文書，依刑事訴
    訟法第159 條之4 第1 款規定，得作為證據）、現場及車損
    照片18幀、亞東紀念醫院於98年8 月4 日經醫師出具之李鴻
    祥診斷證明書、國立臺灣大學醫學院附設醫院98年8 月15日
    經醫師出具之李鴻祥診斷證明書附卷可稽。而被害人李鴻祥
    確係因本件交通事故造成上開傷害，有住院後創傷後敗血症
    ，引起多發性器官衰竭，於送醫急救、治療後仍死亡，亦經
    臺灣板橋地方法院檢察署檢察官督同法醫師相驗無訛，有相
    驗屍體證明書、檢驗報告書、勘驗筆錄及相驗照片在卷可憑
    ，已可認定。
  (二)證人廖冠雲於審理時結證稱：98年7 月12日下午1 時許伊於
    臺北縣板橋市○○路與環河鐵橋交岔路口目睹車禍，當時伊
    從桃園下班回來，停車場就在附近，伊剛好要轉往板橋方向
    ，因前方路口紅燈，故在距離路口約60公尺處就停下車，伊
    前面還有二至三輛車子，伊因趕時間，就想要切換到對向車
    道，伊看看後照鏡，有看到一輛車子從左側後方過來，速度
    蠻快的，所以伊就沒動作，然後就聽到碰撞的聲音，在綠燈
    前駛的時候，伊經過路口有看了一下，看到是汽車和機車兩
    車互撞，有看到機車騎士有稍微爬起來，伊打電話報警後就
    離開了；該汽車是從伊的左側超車，必須跨越對向車道才能
    超車等語（見本院99年10月12日審判筆錄第3 至5 頁），證
    人廖冠雲係恰巧於案發時路過肇事現場之人，其與被告間並
    無怨隙，應無故意虛偽證詞、捏造構陷之情，縱使有關該交
    岔路口是否於顯示圓形紅燈時併有左轉箭頭綠燈號誌一節，
    容與事實稍有差池，亦經參核卷附之道路交通事故現場圖、
    現場草圖所示，於偵查中即獲釐清，並未採認，惟就其餘在
    前揭時、地，被告與被害人間發生有交通事故之情節，既經
    結證綦詳，又與事證相符，前已詳述，自不得逕皆捨棄而不
    採。再觀諸上開卷附之現場及車損照片編號1 至6 所示（見
    98年度偵字第24705 號偵查卷宗第50至52頁），被告由來之
    行向係雙向二車道，復設有禁止超車標線，而被告所駕駛之
    汽車與被害人騎乘之機車於碰撞後，機車遭撞彈倒地滑動數
    公尺之遠，路面尚有明顯刮地痕，徵而可信。又證人即臺北
    縣政府警察局板橋交通分隊員警劉隆益於審理時結證稱：現
    場圖、調查報告表均伊所製作，伊到場時，雙方肇事車輛都
    還在現場，伊所繪製的現場草圖之煞車痕是自用小客車左前
    輪的煞車痕，草圖內容是經被告確認無誤後才在右下角簽名
    等語（見本院99年10月12日審判筆錄第17、22、23頁）。綜
    此，可見被告行車確有相當之速度，而於證人廖冠雲及其前
    車之速度已停緩之際，竟心存僥倖，於前有二、三輛車，並
    設置有雙黃實線分向限制線之路段，猶跨越對向車道，加速
    疾駛後欲右轉環河鐵橋，於見被害人騎乘機車對向駛至，閃
    煞不及正面對撞，且在兩車碰撞後，因為強大之衝撞，尤其
    來自被告自用小客車之動能，致被害人於人車倒地後逕往反
    方向撞彈滑動留下數公尺明顯刮擦痕之事實，極為顯然，彰
    彰明甚。
  (三)按汽車在未劃設慢車道之雙向二車道行駛時，在劃有分向限
    制線之路段，不得駛入來車之車道內；汽車超車時，在設有
    禁止超車標線之處所、地段或前行車連貫二輛以上者，不得
    超車；汽車行駛時，駕駛人應注意車前狀況，並隨時採取必
    要之安全措施，道路交通安全規則第97條第1 項第2 款、第
    101 條第1 項第2 款、第94條第3 項分別定有明文。又按分
    向限制線，為雙黃實線，用以劃分路面成雙向車道，禁止車
    輛跨越行駛；雙向禁止超車線，為雙黃實線與分向限制線同
    ，用以表示雙向均禁止超車，道路交通標誌標線號誌設置規
    則第165 條第1 項、第2 項、第166 條第1 項、第2 項均有
    明定。查本件被告之行車既有前述連貫情狀，致發生本件交
    通事故，又被告於前揭日時駕駛自用小客車行經上開地點，
    理應注意及此，且依卷附之道路交通事故調查報告表及現場
    照片所示，當時天候係晴，有日間自然光線，視距良好、路
    況係乾燥、無缺陷、無障礙物之柏油路面，並無使被告不能
    注意之情事，詎被告竟疏未注意上揭規定小心駕駛而肇禍端
    ，自難辭過失罪責。且按汽車駕駛人對於防止危險發生之相
    關交通法令之規定，業已遵守，並盡相當之注意義務，以防
    止危險發生，始可信賴他人亦能遵守交通規則並盡同等注意
    義務。若因此而發生交通事故，方得以信賴原則為由免除過
    失責任（最高法院84年臺上字第5360號判例參照）。本件被
    告既有上開未盡注意義務情形，徵諸如上，縱被害人亦同有
    過失，致併生本件交通事故，亦不得以信賴原則為由卸免過
    失責任。至於公訴意旨另指被告有超速、行至人車擁擠又未
    劃有分向標線之交岔路口未減速慢行等疏未注意情事，則尚
    乏確切事證佐憑，無從遽以為不利被告之認定，附此指明。
  (四)被害人李鴻祥確因本件車禍死亡，已如前述，是被告之過失
    犯行與被害人之死亡結果間，顯有相當因果關係。綜上，足
    認被告上開所辯各節，仍執前詞陳稱本件交通事故均係因李
    鴻祥之違規行為所造成，自己並無過失云云，要係圖卸飾詞
    ，殊無可採，罪證明確，犯行洵堪認定。
二、核被告所為，係犯刑法第276 條第1 項之過失致人於死罪。
    其於上開犯行未為任何有偵查犯罪職權之公務員知悉前，不
    逃避接受裁判，於警方據報前往現場處理時，即當場承認為
    肇事人，有臺北縣政府警察局板橋分局出具之道路交通事故
    肇事人自首情形紀錄表在卷可參，爰依刑法第62條前段規定
    減輕其刑。爰審酌被告並無前科，素行非劣，惟於本件過失
    之程度不輕，並造成被害人死亡之無可回復結果，迄未與被
    害人家屬達成民事和解以彌補所受損害，兼衡被告於犯罪後
    之態度等一切情狀，量處如主文所示之刑，以資懲儆。
據上論斷，應依刑事訴訟法第299 條第1 項前段，刑法第276 條
第1 項、第62條前段，刑法施行法第1 條之1 ，判決如主文。
本案經檢察官林慈雁到庭執行職務
中    華    民    國    99    年    12    月    7     日
                    交通法庭    法  官  張江澤
上列正本證明與原本無異。
如不服本判決，應於判決送達後10日內敘明上訴理由，向本院提
出上訴狀 (應附繕本) ，上訴於臺灣高等法院。其未敘述上訴理
由者，應於上訴期間屆滿後20日內向本院補提理由書「切勿逕送
上級法院」。
                                書記官  梁宜庭
中    華    民    國    99    年    12    月    14    日
附錄本案論罪科刑法條全文：
刑法第276條
因過失致人於死者，處二年以下有期徒刑、拘役或二千元以下罰
金。
從事業務之人，因業務上之過失犯前項之罪者，處五年以下有期
徒刑或拘役，得併科三千元以下罰金。

司法院資訊處製作；財團法人民間司法改革基金會備份。
